【裁判字號】    95,易,570
【裁判日期】    950626
【裁判案由】    詐欺
【裁判全文】
臺灣彰化地方法院刑事判決               95年度易字第570號
公  訴  人  臺灣彰化地方法院檢察署檢察官
被      告  戊○○
            己○○
上列被告等因詐欺案件，經檢察官聲請簡易判決處刑（95年度偵
字第1627號、第2147號），本院員林簡易庭認不宜逕以簡易判決
處刑（95年度員簡字第258 號），移由本院改依通常程序審理，
並經本院合議庭裁定由受命法官獨任進行簡式審判程序，茲判決
如下：
    主  文
己○○連續幫助意圖為自己不法之所有，以詐術使人將本人之物
交付為常業，處有期徒刑捌月。
戊○○幫助意圖為自己不法之所有，以詐術使人將本人之物交付
為常業，累犯，處有期徒刑捌月。
    犯罪事實
一、戊○○曾於民國90年間因竊盜案件，經本院以90年度易字第
    19號刑事判決判處有期徒刑3 月，經上訴由臺灣高等法院臺
    中分院以90年度上易字第844 號刑事判決上訴駁回確定後，
    經移送執行，於90年7 月17日易科罰金執行完畢。戊○○、
    己○○均能預見一般人無故取得他人金融帳戶使用之行徑常
    與財產犯罪之需要密切相關，且取得他人之金融機構存摺之
    目的，在於方便取得贓款或使犯行不易遭人追查，又對於提
    供帳戶存摺予他人使用，雖無必引發他人萌生犯罪之確信，
    但足供他人作為詐騙財物匯款之工具，而仍以若有人持以為
    常業詐欺罪，亦無違反其本意之不確定故意，(一)戊○○基於
    幫助他人常業詐欺取財之犯意，因見報紙刊登收購存摺、提
    款卡等物之廣告而撥打該則廣告所載電話號碼，與綽號「老
    闆」之廖顯智（經公訴人另案移送臺灣高等法院臺中分院併
    案審理中）聯絡，雙方約定戊○○將其前至位於彰化縣員林
    鎮○○路596 號臺北富邦商業銀行員林分行（下稱富邦銀行
    ）申請帳號000000000000號帳戶存摺、提款卡及密碼，以新
    臺幣（下同）2,500 元之代價提供與廖顯智使用，嗣戊○○
    於95年4 月初某日，在彰化縣員林鎮臺鳳廣場前交與己○○
    ，由己○○於隔日在國道1 號高速公路位於彰化縣某交流道
    處轉交與廖顯智，流入真實姓名、年籍均不詳之人使用，該
    真實姓名、年籍均不詳之人即基於意圖為自己不法所有之常
    業詐欺之犯意，於94年4 月27日下午3 時許，以電話聯絡
    之方式，向乙○○先佯稱「香港鼎皇公司」舉辦現場抽獎活
    動並告知抽獎號碼1 組後，復於94年5 月4 日以電話通知乙○○中獎訊息，要求乙○○先匯款繳納稅捐後，再由該公司
    將中獎金額匯款與乙○○，乙○○不知有詐，誤信為真而陷
    於錯誤，於94年5 月4 日中午12時33分，至中國信託商業銀
    行自動櫃員機以轉帳方式轉出80,000元至前開戊○○之富邦
    銀行帳戶內，上開詐欺所得款項於轉入前揭戊○○帳戶後，
    即由該真實姓名、年籍均不詳之人以金融卡將款項領出，並
    恃以為生，而以之為業。嗣因乙○○發現情況有異，始知受
    騙，並於94年5 月30日下午3 時30分，報警循線查獲上情；
    於94年5 月3 日下午1 時28分，以電話語音留言之方式，
    先向丁○○佯稱其尚未繳納其信用卡之刷卡消費金額，請其
    另撥電話號碼02—00000000號聯繫等語，經丁○○撥打前揭
    電話號碼聯繫後，該真實姓名、年籍均不詳之人復要求丁○○撥打電話號碼02—00000000號與自稱「林先生」之人聯繫
    轉帳繳款，丁○○不知有詐，誤信為真而陷於錯誤，並於94
    年5 月3 日下午5 時35分起至下午5 時43分止，在位於臺北
    市中山區○○○路○ 段2 號上海商業銀行自動櫃員機以轉帳
    方式，接續轉出23,363元、23,883元、21,374元、8,632 元
    、5,657 元、6,441 元，共計89,350元至前開戊○○之富邦
    銀行帳戶內，上開詐欺所得款項於匯入前揭戊○○帳戶後，
    即由該真實姓名、年籍均不詳之人以金融卡將款項領出，並
    恃以為生，而以之為業。嗣因丁○○發現情況有異，始知受
    騙，並於94年5 月5 日下午3 時20分，報警循線查獲上情。
    (二)己○○基於幫助他人常業詐欺取財之概括犯意，因見聯合
    報報紙刊登收購存摺之廣告而於94年3 月11日前之某日撥打
    該則廣告所載電話號碼，與綽號「老闆」之廖顯智聯絡，約
    定由己○○於94年3 月11日至位於彰化縣員林鎮○○路○
    段281 號交通銀行員林分行（下稱交通銀行）申辦帳號0000
    00000000帳戶存摺、提款卡及密碼，於94年3 月11日至94年
    3 月28日間之某日，在省道76號東西向快速道路位於彰化縣
    員林鎮○○路○○道下方之「萊爾富超商」前，將前揭帳戶
    存摺、提款卡及密碼，以3,000 元之代價轉交與廖顯智，流
    入真實姓名、年籍均不詳之人使用，該真實姓名、年籍均不
    詳之人即基於意圖為自己不法所有之常業詐欺之犯意，於94
    年3 月28日下午3 時許，佯稱為「萬泰商業銀行」人員以電
    話聯絡之方式向丙○○催繳預借現金100,000 元，並請另撥
    電話號碼02—00000000號向大安分局報案，丙○○依指示打
    電話聯繫後，該真實姓名、年籍均不詳之人復要求丙○○改
    撥電話號碼02—00000000號至中央存保公司處理，經與自稱
    「李文忠」之人聯繫轉帳繳款，丙○○不知有詐，誤信為真
    而陷於錯誤，並於94年3 月28日下午5 時5 分，至位於高雄
    市○○區○○路與林森路口之國泰世華銀行自動櫃員機，以
    轉帳方式轉出99,999元至前開己○○之交通銀行帳戶內，上
    開詐欺所得款項於轉入前揭己○○帳戶後，即由該真實姓名
    、年籍均不詳之人以金融卡將款項領出，並恃以為生，而以
    之為業。嗣因丙○○發現情況有異，始知受騙，並於94 年3
    月28日下午6 時20分，報警循線查獲上情。於94年3 月22
    日至位於彰化縣員林鎮○○路○ 段360 號上海商業儲蓄銀行
    員林分行（下稱上海銀行）申辦帳號00000000000000帳戶存
    摺、提款卡及密碼，於94年3 月22日下午某時許，在位於國
    道1 號高速公路彰化交流道處，將前揭帳戶存摺、提款卡及
    密碼，以3,000 元之代價轉交與廖顯智，流入真實姓名、年
    籍均不詳之人使用，該真實姓名、年籍均不詳之人即基於意
    圖為自己不法所有之常業詐欺之犯意，於94年4 月6 日下午
    3 時40分，佯稱「中華電信公司」人員以電話聯絡之方式，
    向甲○○詐稱可辦理退回電話保證金7,200 元，並依指示至
    自動櫃員機前操作退費，甲○○不知有詐，誤信為真而陷於
    錯誤，並於94年4 月6 日下午4 時13分，至位於嘉義縣太保
    市太保郵局之自動櫃員機，以轉帳方式轉出4,011 元至前開
    己○○之上海銀行帳戶內，上開詐欺所得款項於轉入前揭己○○帳戶後，即由該真實姓名、年籍均不詳之人以金融卡將
    款項領出並恃以為生，而以之為業。嗣因甲○○發現情況有
    異，始知受騙，並於94年4 月6 日下午5 時，報警循線查獲
    上情。
二、案經彰化縣警察局員林分局報請臺灣彰化地方法院檢察署檢
    察官偵查起訴。
    理  由
一、本案被告戊○○、己○○所犯係死刑、無期徒刑、最輕本刑
    為3 年以上有期徒刑以外之罪，其於準備程序就前揭被訴事
    實為有罪之陳述，經受命法官告知簡式審判程序之旨，並聽
    取其與公訴人之意見後，本院認無不得或不宜改依簡式審判
    程序進行之處，爰依刑事訴訟法第273 條之1 第1 項、第28
    4 條之1 ，裁定本案由受命法官獨任進行簡式審判程序，合
    先敘明。
二、上揭犯罪事實，訊據被告戊○○、己○○，均於本院審理中
    坦承不諱（參見本院95年6 月12日審判筆錄），核與證人即
    被害人丙○○、甲○○、乙○○、丁○○於警詢中陳述明確
    ；證人戊○○、己○○、廖顯智於偵訊中具結證述內容（參
    見臺灣彰化地方法院檢察署94年度偵字第1627號偵查卷宗第
    11頁至第12頁、第14頁至第15頁、第30頁至第36頁；94年度
    偵字第2147號偵查卷宗第28頁至第31頁）相符，並有富邦銀
    行94年5 月26日北富銀員林第042 號函檢附之開戶基本資料
    及對帳單資料各1 份、中國信託銀行自動櫃員機交易明細單
    、國泰世華銀行自動櫃員機交易明細表、中華郵政公司自動
    櫃員機儲戶交易明細表各1 紙、交通銀行開戶資料及交易明
    細清單、上海銀行開戶資料及存摺存款帳卡資料各1 份（參
    見臺灣彰化地方法院檢察署94年度偵字第1627號偵查卷宗第
    9 頁、第16頁至第22頁；94年度偵字第2147號偵查卷宗第32
    頁至第33頁、第38頁、第40頁至第42頁）附卷可稽，核屬相
    符。另證人丁○○於警詢中證述，其於94年5 月3 日至銀行
    自動櫃員機以轉帳方式，轉出7 筆共計112,830 元至被告戊○○前揭富邦銀行帳戶云云，然證人丁○○僅有於94年8 月
    3 日至自動櫃員機以轉帳方式，接續轉出23,363元、23,883
    元、21,374元、8,63 2元、5,657 元、6,441 元，共計89,3
    50元至前開戊○○之富邦銀行帳戶內之事實，此有富邦銀行
    94年5 月26日北富銀員林第042 號函檢附之對帳單資料1 份
    附卷可參，是證人丁○○此部分之證述，與前揭事證不符，
    不足採信，附此敘明。從而，被告戊○○、己○○上揭自白
    內容，核與前揭事證相符，應足採信。
三、按刑法上之故意，區分直接故意（確定故意）與間接故意（
    不確定故意），「行為人對於構成犯罪之事實，明知並有意
    使其發生者」為直接故意，「行為人對於構成犯罪之事實，
    預見其發生而其發生並不違背其本意者」為間接故意；另按
    刑法上所謂「常業」，指反覆以同種類行為為目的之社會活
    動之職業性犯罪而言，至於犯罪所得之多寡，是否恃此犯罪
    為唯一之謀生職業，則非所問，縱令兼有其他職業，仍無礙
    於該常業犯罪之成立；且常業犯既係賴某種犯罪為生，當然
    屬非法營業，縱令其營業可能隨時因遭取締或查獲而停業，
    不能視為正業，自不能因此即認其非常業犯（最高法院85年
    臺上字第510 號判例要旨、同院88年度臺上字第2916號判決
    要旨參照）。經查，金融帳戶為個人理財之工具，申請開設
    金融帳戶並無任何特殊之限制，一般民眾皆能自由申請開戶
    ，並得同時在不同金融機構申請多數存款帳戶使用，乃眾所
    周知之事實，依一般人之社會生活經驗，倘係合法收入，本
    可自行向金融機構開戶使用，而無向他人購買帳戶之必要；
    苟不以自己名義申請開戶，反以不正方式向不特定人取得他
    人之金融機構帳戶使用，衡情應能懷疑其目的在於施詐行騙
    以取得他人之財物，且以退稅、中獎等不實電話內容而常業
    詐欺取財之犯罪類型層出不窮，該等犯罪多數均係利用人頭
    帳戶作為出入帳戶，並經媒體廣為披載，被告戊○○、己○○均係已成年且具有相當智識之人，對於社會上利用人頭帳
    戶從事常業詐欺取財之犯罪情事及該不詳姓名、年籍之成年
    男子可能利用人頭帳戶作為犯罪使用之情，亦可充分知悉明
    瞭。被告戊○○、己○○對於收取上述帳戶存摺之真實姓名
    、年籍均不詳之人，將上開帳戶提供實施常業詐欺取財之犯
    行應可預見，且對前揭真實姓名、年籍均不詳之人向人詐騙
    財物，並無違背其本意。復參以證人即被害人丙○○、甲○○、乙○○、丁○○於警詢中均指稱係遭以中獎、退保證金
    、預借現金等為由，分別匯入上揭金額至被告戊○○、己○○上開帳戶內，以該真實姓名、年籍均不詳之人以電話隨機
    尋找不特定之被害人，及上揭被害人轉入之金錢隨即遭提領
    ，被害人數不特定及獲取犯罪所得非少之情狀觀之，該真實
    姓名、年籍均不詳之人係以意圖為自己不法之所有，以詐術
    使人將本人之物交付為常業無疑，彼等從事詐詐取財之不法
    行為，自係恃此為生，應成立刑法第340 條常業詐欺罪。至
    被告戊○○、己○○單純交付其等上揭帳戶之存摺、提款卡
    及密碼之行為，既非詐欺取財罪之構成要件行為，復查無任
    何證據足資證明被告戊○○、己○○與上開真實姓名、年籍
    均不詳之人間，有何共同常業詐欺取財之犯意聯絡，足認被
    告戊○○、己○○僅係該當於幫助常業詐欺取財之罪責。本
    案罪證明確，被告戊○○、己○○上揭犯行，均堪予認定。
四、按刑法關於正犯、從犯之區別，本院所採見解，係以其主觀
    之犯意及客觀之犯行為標準，凡以自己犯罪之意思而參與犯
    罪，無論其所參與者是否犯罪構成要件之行為，皆為正犯，
    其以幫助他人犯罪之意思而參與犯罪，其所參與者，苟係犯
    罪構成要件之行為，亦為正犯，必以幫助他人犯罪之意思而
    參與犯罪，其所參與者又為犯罪構成要件以外之行為，始為
    從犯（最高法院25年上字第2253號判例要旨參照）。是如未
    參與實施犯罪構成要件之行為，且係出於幫助之意思提供助
    力，即屬幫助犯，而非共同正犯。復按連續幫助與幫助連續
    為不同之犯罪態樣，如基於概括犯意，多次幫助他人犯罪，
    為連續幫助，該幫助者有多次犯罪行為；如以一幫助行為，
    幫助他人連續犯罪，則為幫助連續，就幫助犯而言，僅有一
    次犯罪行為（最高法院87年度臺上字第3865號判決要旨參照
    ）。亦即，以一幫助行為幫助他人連續犯罪，或以一行為同
    時幫助數人犯罪，均僅有一幫助行為，並無想像競合犯或連
    續犯之適用。經查，被告戊○○基於幫助常業詐欺之概括犯
    意；另被告戊○○基於幫助常業詐欺犯意，分別提供上開帳
    戶、提款卡及密碼予真實姓名、年籍均不詳之人，意圖為自
    己不法之所有，以詐術使上揭被害人陷於錯誤，而分別匯款
    至被告戊○○、己○○所提供之上揭帳戶，並無相當證據證
    明被告戊○○、己○○有參與常業詐欺犯行之構成要件行為
    。是被告戊○○、己○○顯係以幫助他人為常業詐欺犯罪之
    意思，其所參與者僅係提供前開存摺、提款卡及密碼等資料
    ，亦即參與犯罪構成要件以外之行為，依前開說明，核被告
    戊○○、己○○所為，均係犯刑法第30條第1 項、第340 條
    之幫助常業詐欺罪。被告己○○先後2 次提供帳戶予他人之
    幫助常業詐欺行為，時間緊接，手法相同，觸犯構成要件相
    同之罪名，顯係基於概括犯意反覆為之，為連續犯，應依刑
    法第56條規定，論以一罪並加重其刑。另查，被告戊○○曾
    於90年間因竊盜案件，經本院以90年度易字第19號刑事判決
    判處有期徒刑3 月，經上訴由臺灣高等法院臺中分院以90年
    度上易字第844 號刑事判決上訴駁回確定後，經移送執行，
    於90年7 月17日易科罰金執行完畢等情，此有臺灣高等法院
    被告前案紀錄表、臺灣彰化地方法院檢察署刑案資料查註紀
    錄表各1 份存卷可考，其於5 年內再犯本案有期徒刑以上之
    罪，為累犯，應依刑法第47條之規定加重其刑。又被告戊○○、己○○均係幫助犯，衡諸其犯罪情節，爰均依刑法第30
    條第2 項規定，按正犯之刑減輕之，並依法先加後減之。
五、爰審酌被告戊○○、己○○明知目前社會上以各種方式詐財
    之惡質歪風猖獗，令人防不勝防，復加以詐財者多借用人頭
    帳戶致警方追緝困難，詐欺事件層出不窮，手法日益翻新，
    竟甘願淪為提供自己之金融帳戶，以供他人逃避犯罪之查緝
    ，嚴重破壞社會治安及有礙金融交易秩序，助長犯罪歪風，
    並增加追緝犯罪之困難，且造成上揭被害人之損失，惟犯後
    均坦承犯行等一切情狀，各量處如主文所示之刑，以資懲儆
    。另被告戊○○、己○○交予該真實姓名、年籍均不詳之人
    使用之上開帳戶存摺、提款卡及密碼等物，因被告戊○○、
    己○○僅係幫助犯，既係以幫助他人犯罪之意思，參與該犯
    罪構成要件以外之行為，因而各自負擔幫助犯罪責，則與所
    幫助之正犯間，自無責任共同原則之適用，正犯所有供犯罪
    所用、預備用或犯罪所得之物，自無庸於宣告幫助犯之罪刑
    時併為沒收，是對於該詐欺集團犯罪所用或犯罪所得之物即
    不在宣告被告等人罪刑時，併為沒收之諭知，附此敘明。
六、按犯常業詐欺取財罪之行為人處分其常業詐欺取財所得之財
    物，是否另成立洗錢防制法第9 條第1 項之洗錢罪或同條第
    2 項之常業洗錢罪，依同法第1 條、第2 條第1 款之規定，
    應以行為人是否有為逃避或妨礙其所犯常業詐欺取財罪之追
    查或處罰，而另有掩飾或隱匿自己犯罪所得之財物之洗錢行
    為為必要，亦即行為人須有為逃避或妨礙其所犯常業詐欺取
    財罪之追查或處罰而掩飾或隱匿其犯罪所得財物之犯意（洗
    錢之犯意），並有為逃避或妨礙其所犯常業詐欺取財罪之追
    查或處罰而有掩飾或隱匿之行為（洗錢之行為），始克相當
    。若行為人僅單純的提領常業詐欺取財所得之財物供己花用
    ，並無洗錢之犯意或無洗錢之行為，自不能以洗錢防制法第
    9 條第1 項或第2 項之罪相繩。又洗錢防制法之立法目的，
    係為防止洗錢者利用洗錢行為，掩飾其犯罪事實，逃避或妨
    礙重大犯罪（同法第3 條）之追查或處罰，以阻遏洗錢者享
    受其重大犯罪所得之財物或財產上之利益（該法第1 條之立
    法理由說明參照），其所保護之法益，重在「妨礙國家對於
    重大犯罪之訴追及處罰」。因之，是否為洗錢行為，自應就
    犯罪全部過程加以觀察，包括有無因而使重大犯罪所得之財
    物或財產上利益之性質、來源、所在地、所有權或其他權利
    改變，因而妨礙重大犯罪之追查或處罰，或有無阻撓或危及
    對重大犯罪所得之財物或財產上利益來源追查或處罰之行為
    在內（最高法院91年度臺上字第4956號判決、92年度臺上字
    第2963號、第3639號判決要旨參照)。 亦即，所謂洗錢，除
    利用不知情之合法管道（如金融機關）為之外，其他使所得
    財物或利益之來源合法化，或改變該財物或利益之本質，以
    避免追訴處罰之掩飾、藏匿犯特定重大犯罪所得財產或利益
    之行為均屬之。若非先有犯罪所得或利益，再加以掩飾或隱
    匿，而係取得犯罪所得或利益之犯罪手段，或未合法化犯罪
    所得或利益之來源，而能一目了然來源之不法性，即非洗錢
    防制法所規範之對象。經查，前揭該真實姓名、年籍均不詳
    之人，利用被告戊○○、己○○提供之人頭帳戶，將常業詐
    欺取財所得之款項直接匯入被告戊○○、己○○之帳戶，該
    真實姓名、年籍均不詳之人要求前揭被害人將金錢匯入，被
    告戊○○、己○○所提供之人頭帳戶之行為，本即係該常業
    詐欺集團為實施其常業詐欺取財行為之犯罪手段，並非於取
    得財物後，另為掩飾、隱匿其詐欺所得之行為，而該真實姓
    名、年籍均不詳之人，將款項領出屬於實現取得贓款之行為
    ，並未合法化資金之來源，核與洗錢法制法第2 條規定之洗
    錢行為構成要件有間，故應無另成立洗錢防制法之餘地，附
    此敘明。
據上論斷，應依刑事訴訟法第452 條、第273 條之1 第1 項、第
299 條第1 項前段，刑法第56條、第340 條、第30條第1 項、第
2 項、第47條，判決如主文。
本案經檢察官郭玄義到庭執行職務。
中    華    民    國    95    年    6     月    26    日
                  刑事第一庭          法  官  唐中興
以上正本證明與原本無異。
如不服本判決，應於判決送達後10日內，向本院提出上訴狀。
告訴人或被害人對於判決如有不服具備理由請求檢察官上訴者，
其上訴期間之計算係以檢察官收受判決正本之日期為準。
告訴人或被害人對於判決如有不服具備理由請求檢察官上訴者，
其上訴期間之計算係以檢察官收受判決正本之日期為準。
中    華    民    國    95    年    6     月    26    日
                                      書記官  施惠卿
【附錄本案判決論罪科刑法條全文】：
中華民國刑法第340條
以犯第 339 條之罪為常業者，處 1 年以上 7 年以下有期徒刑，
得併科 5 萬元以下罰金。


司法院資訊處製作；財團法人民間司法改革基金會備份。
